臺灣高等法院高雄分院民事判決　　　　100年度上易字第183號
上　訴　人　陳福
訴訟代理人　吳保仁律師
複代理人　　彭俊雄律師
被上訴人　　曾慈慧
訴訟代理人　陳建誌律師
上列當事人間請求損害賠償事件，上訴人對於民國100 年5 月20
日臺灣高雄地方法院100 年度訴字第505 號第一審判決提起上訴
，本院於100年9月14日言詞辯論終結，判決如下：
    主  文
原判決關於命上訴人給付超過新台幣壹佰參拾肆萬肆仟柒佰陸拾
玖元本息部分，及該部分假執行之宣告，暨訴訟費用之裁判（除
確定部分外），均廢棄。
前項廢棄部分，被上訴人在第一審之訴及其假執行之聲請均駁回
。
其餘上訴駁回。
第一（除確定部分外）、二審訴訟費用由上訴人負擔十分之八，
餘由被上訴人負擔。
    事 實 及 理 由
一、被上訴人起訴主張：上訴人前於民國98年10月20日20時許，
    在高雄市○○路某小吃店內飲酒後，旋於翌日0 時40分許駕
    駛車號TI-7428 號自小客車沿高雄市仁武區（99年12月24日
    前為高雄縣仁武鄉，下同）仁雄路西往東方向行駛至與大正
    路口欲左轉之際，疏未注意於劃有分向限制線之路段，不得
    駛入來車車道，及車輛左轉時需顯示方向燈或手勢，不得占
    用來車車道搶先左轉，竟因酒後駕駛操控能力欠佳，貿然橫
    越分向限制線搶道左轉，適訴外人即伊夫鄭文華騎乘車號YF
    M-516 號重型機車搭載伊沿仁雄路東往西方向行駛而至，上
    訴人所駕自小客車撞擊伊所乘機車左側車身，致伊人車倒地
    ，受有左足踝遠端脛骨及腓骨粉碎骨折、左臉挫傷併顏面神
    經麻痺等傷害。爰依民法第184 條第1 項、第191 條之1 、
    第193 條第1 項、第195 條第1 項之規定，聲明請求上訴人
    給付看護費新台幣（下同）196,000 元（住院8 日及出院後
    3 個月）、6 個月無法工作之薪資損失103,680 元、勞動能
    力減少38.45%之損害1, 315,521元（每月以17,280元計至65
    歲）、精神慰撫金1,000,000 元，合計2,615,201 元，及自
    起訴狀繕本送達翌日起至清償日止按年息5%計算之利息，並
    願供擔保請准宣告假執行。
二、上訴人則以：被上訴人所乘機車就本件交通事故之發生，亦
    有未注意車前狀況、未保持行車安全間距之過失，且事發前
    伊所駕自小客車已行至交岔路口中心處，被上訴人所乘機車
    未予禮讓，過失顯不低於伊，雙方應各負1/2 之過失責任；
    又被上訴人享有法定最低工資之保障，並不因其經勞工保險
    局核定為第11級殘廢而受影響，故其減少勞動能力並無受損
    可言；再者，被上訴人請求之精神慰撫金金額亦有偏高等語
    ，資為抗辯。
三、原審經審理後，判命上訴人給付被上訴人1,693,760元【即
    （看護費98,000元+無法工作之薪資損失103,680元+勞動能
    力減少之損害1,315,521元+精神慰撫金600,000元）×（1-
    20%）≒1,693,760元】，及自99年10月2 日起至清償日止，
    按年息5%計算之利息，並駁回被上訴人其餘請求。上訴人不
    服，提起上訴，並於本院上訴聲明：(一)原判決關於命上訴人
    給付超逾300,084 元部分廢棄；(二)上廢棄部分，被上訴人在
    第一審之訴駁回；(三)第一、二審訴訟費用由被上訴人負擔。
    被上訴人則於本院答辯聲明：(一)上訴駁回；(二)第二審訴訟費
    用由上訴人負擔。【至原審駁回被上訴人請求921,441 元（
    2,615,201 元-1,693,760元=921,441元）本息部分，未據被
    上訴人上訴，已告確定。另原審判命上訴人給付300,084 元
    部分，上訴人未予上訴，亦告確定。故原審判命上訴人給付
    被上訴人1,393,676 元（1,693,760 元-300,084元=1,393,6
    76元）及以1,693,760 元自99年10月2 日起至清償日止，按
    年息5%計算利息部分，尚未確定】。
四、兩造不爭執事項：
  (一)上訴人於98年10月21日0 時40分許，酒後駕駛車號TI-7428
    號自小客車沿高雄市○○區○○路由西往東方向行駛，至與
    大正路口欲左轉之際，橫越分向限制線搶道左轉，適訴外人
    即被上訴人之夫鄭文華騎乘車號YFM-516 號重型機車搭載被
    上訴人沿仁雄路東往西方向行駛至該路口，遭上訴人撞擊機
    車左側、人車倒地，被上訴人因而受有左足踝遠端脛骨及腓
    骨粉碎骨折、左臉挫傷併顏面神經麻痺等傷害。上訴人就本
    件交通事故之發生，有疏未注意於劃有分向限制線之路段，
    不得駛入來車車道，及疏未注意車輛左轉時需顯示方向燈或
    手勢，不得占用來車車道搶先左轉之過失。
  (二)被上訴人因本件交通事故，受有支出看護費98,000元之損害
    ，並因無法工作6個月受有薪資損失103,680元。
  (三)被上訴人自本件事發六個月後至65歲止，尚可工作24年。如
    被上訴人得請求減少勞動能力之損害，其勞動能力減損為38
    .45%，其工作年資以24年計，每月收入以17,280元計。
  (四)被上訴人已領取強制汽車責任保險給付合計276,825 元，其
    中醫療給付為76,825元，殘廢給付為200,000 元。本件被上
    訴人得求償之金額應扣除200,000元。
  (五)上訴人因本件交通事故，經原法院刑事庭以99年度審交簡字
    第1458號判決依過失傷害罪，判處有期徒刑5 月，並告確定
    （下稱系爭刑案）。
五、兩造爭點：
  (一)被上訴人就本件交通事故之發生是否與有過失？如有，兩造
    之過失責任比例為何？
  (二)被上訴人所得請求賠償之勞動能力減少之損失、精神慰撫金
    各為何？
六、被上訴人就本件交通事故之發生是否與有過失？如有，兩造
    之過失責任比例為何？
  (一)按損害之發生或擴大，被害人與有過失者，法院得減輕賠償
    金額或免除之；前項規定，於被害人之使用人與有過失者，
    準用之，此為民法第217 條第1 、3 項所明定。又機車後座
    之人係因藉駕駛人之載送而擴大其活動範圍，駕駛人為之駕
    駛機車，應認係後座之人之使用人（最高法院74年台上字第
    1170號判例意旨參照）。被上訴人係受其夫鄭文華騎車搭載
    ，故鄭文華為被上訴人之使用人，依前揭說明，如鄭文華就
    本件事故之發生與有過失，本院依法自得減輕上訴人之賠償
    責任，先予敘明。次按，汽車行駛時，駕駛人應注意車前狀
    況，並隨時採取必要之安全措施，此為道路交通安全規則第
    94條第3 項所明定。
  (二)經查，本件事發之高雄市○○區○○路與大正路交岔路口，
    係不對稱交岔路口，仁雄路在大正路以東之該段，較仁雄硌
    在大正路以西該段較為偏南；依鄭文華騎乘機車沿仁雄路由
    東往西之行向，由仁雄路在大正路以東該段騎往仁雄路在大
    正路以西該段，需先向右偏轉往東北方向騎行約20、30公尺
    ，始得向左偏轉銜接騎入仁雄路在大正路以西該段；而與一
    般對稱交岔路口係往前直行，毋庸向左、右偏轉之情形有所
    不同；再者，仁雄路之東向車道在大正路以東、以西路段均
    有部分地點施工；另本件事發後，上訴人所駕自小客車係以
    東北、西南方向停置於仁雄路在大正路以西該段與大正路交
    接處之斑馬線上，鄭文華所騎機車則往右傾倒在交岔路口內
    大正路南向內側車道，以上各節有道路交通事故現場圖及現
    場照片附於系爭刑案警詢卷，經本院調取系爭刑案全卷核閱
    明確（見警詢卷第22-26 頁）。又上訴人所駕自小客車係以
    右車頭撞及鄭文華所騎機車之左側，為兩造所不爭。
  (三)基此，以仁雄路與大正路交岔路口係為不對稱，由仁雄路騎
    入該交岔路口，需先後向右、向左偏轉，且仁雄路東向車道
    有部分道路施工，鄭文華騎車沿仁雄路西向車道穿越大正路
    前往仁雄路在大正路以西該段時，猶應注意車前狀況、隨時
    採取必要之煞停或閃避等安全措施，且依事發當時天晴、路
    面乾燥、夜間有照明、視距良好等情狀，鄭文華應無不能注
    意情事，惟其疏未注意，致其所騎機車甫向左偏轉、將進入
    仁雄路在大正路以西該段時，即在仁雄路、大正路交接處之
    斑馬線上與鄭文華所駕自小客車之右前車頭發生撞擊。是鄭
    文華就本件事故之發生與有過失，堪予認定。
  (四)至上訴人雖辯稱事發前伊所駕小客車已行至交岔路口中心處
    ，鄭文華未予禮讓，亦有過失云云。惟上訴人所駕車輛於事
    發後係停置在仁雄路與大正路交接處之斑馬線上，足見兩車
    係於該處發生撞擊，已如前述，是上訴人於事發前尚未駛入
    仁雄路與大正路交岔路口內，至為明確。則上訴人所謂事發
    前已行至交岔路口中心處，顯與事實不符；鄭文華並無未禮
    讓已駛至交岔路口中心處之左轉車之過失。是上訴人本段所
    辯，殊無足取。
  (五)據上，堪認鄭文華疏未注意車前狀況、採取必要之安全措施
    ，就本件事故之發生係與有過失。又上訴人就本件事故之發
    生有疏未注意於劃有分向限制線之路段，不得駛入來車車道
    ，及疏未注意車輛左轉時需顯示方向燈或手勢，不得占用來
    車車道搶先左轉之過失，為兩造所不爭。本院審酌上訴人占
    用來車車道行駛並搶先左轉，且未以車燈或手勢顯示欲為左
    轉，違反道路交通安全法令之情形明顯較重，鄭文華未注意
    車前狀況，情節較屬輕微等一切情狀，認上訴人應負擔80%
    之過失責任，鄭文華應負擔20%之過失責任。
七、被上訴人所得請求賠償之勞動能力減少之損失、精神慰撫金
    各為何？
  (一)勞動能力減少之損失：兩造同意被上訴人勞動能力減損之比
    例為38.45%，被上訴人尚有工作年資24年，及每月收入以17
    ,280元計，已如前述（不爭事項(三)）。依此計算，被上訴人
    因勞動能力減少所受損失為1,279,281 元（即17,280×12×
    38.45%×16.0000000≒1,279,281 元，元以下四捨五入，下
    同）。上訴人雖辯稱被上訴人仍享有法定最低工資之保障，
    並無因勞動能力減少而受損云云。惟法定最低工資僅為法律
    保障之最低勞動條件，雇主仍得與勞工約定高於法定最低工
    資之薪給；而被上訴人之勞動能力減少，就一般勞務之提供
    無法如未受傷前完全，其將來所能覓致之工作或與雇主商定
    之薪給，難期得與通常無身體障礙之人相當。是上訴人辯稱
    被上訴人並未因勞動能力減少而受損，殊無足採。
  (二)精神慰撫金：按慰撫金之核給需斟酌雙方身分、資力與加害
    程度，以定其相當之數額，最高法院51年台上字第223 號判
    例意旨可資參照。本院審酌上訴人於事發時約40歲，因本件
    事故致左足踝遠端脛骨及腓骨粉碎骨折等傷害，精神上受有
    痛苦；及上訴人係國中畢業，事發時無業，名下有房、地合
    計10筆，價值共計約2,000,000 元；另被上訴人係高職畢業
    ，名下有汽車1 輛，此各據兩造於系爭刑案警詢及原審陳明
    在卷（警詢卷第6 頁、原審卷第19、22頁），並有稅務電子
    閘門財產所得調件明細表附卷可稽（原審卷第6-11頁）等一
    切情狀，認上訴人請求被上訴人給付精神慰撫金於450,000
    元之範圍內為適當，逾此金額之請求非屬有據。
八、綜合前述，堪認被上訴人因本件事故受有勞動能力減少之損
    失1,279,281 元，並得請求精神慰撫金450,000 元。又上訴
    人因本件事故支出看護費98,000元，並因無法工作6 個月受
    有薪資損失103,680 元，為兩造所不爭。是依上合計，上訴
    人因本件事故所受損害總計為1,930,961 元（即1,279,281
    元+450,000元+98,000 元+103,680元=1,930,961元）。而被
    上訴人就本件事故應負擔20% 之過失責任，業敘如前，則其
    得請求被上訴人賠償之金額自應依此比例減為1,544,769 元
    【即1,930,961 元×（1-20% ）≒1,544,769 元）。再者，
    上訴人已領取強制汽車責任險保險殘廢給付200,000 元，並
    應自本件請求金額中扣除，亦為兩造所不爭。故此，上訴人
    本件得請求被上訴人給付之金額為1,344,769元（1,544,769
    元-200,000元=1,344,769元）。
九、從而，被上訴人本於侵權行為法律關係，請求上訴人給付被
    上訴人1,393,676 元（即原審判命給付1,693,760 元- 上訴
    人未上訴之300,084 元=1,393,676元）及以1,693,760 元自
    99年10月2 日（即起訴狀繕本送達翌日）起至清償日止，按
    年息5%計算利息，於其中1,344,769 元及自99年10月2 日起
    至清償日止，按年息5%計算之利息部分，為有理由，應予准
    許。逾此所為請求，為無理由，應予駁回。原審就上開應予
    駁回部分，判命上訴人給付48,907元（即1,393,676 元-1,3
    44,769元=48,907 元）本息，容有未洽，上訴人指摘原判決
    此部分不當，為有理由，爰由本院將原判決此部分廢棄，並
    改判如主文第2 項所示。至原審就上開應予准許部分判命上
    訴人給付，並無違誤，上訴人猶執陳詞指摘此部分判決不當
    ，洵無理由，應予駁回其上訴。
十、據上論結，本件上訴為一部有理由，一部無理由，依民事訴
    訟法第450 條、第449 條第1 項、第79條，判決如主文。
中    華    民    國   100    年    9     月    28    日
                            民事第三庭
                                審判長法官  張國彬
                                法      官  吳登輝
                                法      官  甯  馨
以上正本證明與原本無異。
本件不得上訴。
中    華    民    國   100    年    9     月    28    日
                                書  記  官  林家煜